臺灣臺中地方法院民事判決
111年度訴字第240號
原      告  何鳳妍  
訴訟代理人  何明杰  
被      告  何山榮  

上列當事人間租佃爭議事件，本院於民國111年8月17日言詞辯論
終結，判決如下：
　  主      文
一、被告應將兩造間就坐落臺中市○○區○○段000地號（承租面積
    為0.043596公頃）、臺中市○○區○○段000地號（承租面積為0
    .002443公頃）等2筆土地所成立之耕地三七五租約(甲山字
    第41-2號)承租範圍之土地返還原告。
二、被告應給付原告新臺幣1萬1730元，及自民國111年5月18日
    起至清償日止，按年息百分之5計算之利息。
三、被告應自民國111年1月1日起至被告返還訴之聲明第1項所示
    土地之日止，按年於每年7月31日前給付原告第一期稻穀78
    台斤、每年11月30日前給付原告第二期稻穀79台斤。
四、原告其餘之訴駁回。
五、訴訟費用由被告負擔。　
    事實及理由
壹、程序部分：
　　本件出租人即原告以承租人即被告違反耕地三七五減租條例
    （下稱減租條例）第17條第1項規定為由，主張終止租約，
    被告則主張有意願繳納租金。經臺中市大甲區公所耕地租賃
    委員會調解不成立，再由臺中市政府耕地租佃委員會就該租
    佃爭議調處決議，因被告不服調處，經臺中市政府移送本院
    審理，有臺中市政府民國111年1月7日府授地權一字第11100
    04847號函暨所附臺中市政府耕地租佃委員會調處程序筆錄
    等件可憑（見本院卷第11頁至第63頁）。又原告嗣復併以被
    告未自任耕作，依減租條例第16條規定主張系爭租約無效(
    見本院卷第226頁)，核與減租條例第26條第1 項、第2 項前
    段規定相符，先予敘明。
貳、實體部分：
一、原告主張：
(一)兩造間訂有甲山字第41-2號耕地三七五租約(下稱系爭租約)
    ，約定由被告向原告承租坐落臺中市○○區○○段000地號（承
    租面積為0.043596公頃）、同段778地號（承租面積為0.002
    443公頃）耕地(下稱系爭耕地)，每年7 月31日前應給付租
    金稻穀78台斤，每年11月30日前應給付第二期租金稻穀79台
    斤。被告於88年間交付、提存之金額不足應繳納之租金，原
    告當時乃未領取。且原告及訴外人蔡淑媛、何奕慧、何珮薇
    等4人(下合稱原告等4人)嗣於民國109年10月28日以存證信
    函向被告催繳積欠25年之三七五租金，並限於通知後7日內
    給付積欠之租金，否則終止租約，被告仍未繳納，依被告違
    反耕地三七五減租條例第17條第1項第3、4款規定，系爭租
    約已於109年11月6日終止。又被告至今己10年不再耕作，且
    怠於管理系爭耕地致雜草叢生，被告既未自任耕作多年，系
    爭租約應依減租條例第16條規定無效。被告自應返還系爭耕
    地。且原告於系爭租約終止前得請求被告給付租金，租約終
    止得請求被告給付相當於租金之不當得利。爰依系爭租約及
    不當得利之法律關係，請求被告自78年1月1日至110年12月3
    1日止，給付原告新臺幣(下同)13萬0874元，及自111年1月1
    日起至被告返還系爭耕地之日止，按年第一期(每年7月31日
    前)給付原告稻穀78台斤，第二期(每年11月30日前)給付原
    告稻穀79台斤等語。
(二)並聲明：
 1、被告應將兩造間就坐落臺中市○○區○○段000 地號（承租面積
    為0.043596公頃）、臺中市○○區○○段000 地號（承租面積為
    0.002443公頃）等2 筆土地所成立之耕地三七五租約承租範
    圍之土地返還原告。
 2、被告應給付原告13萬0874元，及自111 年5 月13日民事準備
    狀繕本送達被告翌日起至清償日止，按年息百分之5計算之
    利息。
3、被告應自111年1月1日起至被告返還第1項所示土地之日止，
   按年第一期給付原告稻穀78台斤，第二期給付原告稻穀79台
   斤。
二、被告抗辯：
(一)被告於88月2月間即以存證信函檢具保證兌現面額3萬5000元
    之郵政匯票寄予原告，後再以相同方式於88年3月間檢具3萬
    5000元、89年8月間8200元，將郵政匯票寄予原告，被告甚
    至於88年6月間至本院提存其中一筆3萬5000元之租金，惟原
    告卻無理由拒絕受領該筆租金，導致被告無從支付租金，故
    係原告受領遲延，而非被告不繳租金。是原告109年10月28
    日存證信函之內容，並不生催告效力，不得依減租條例第17
    條第1項第3款規定終止租約。
(二)系爭土地已於89年獲准休耕，依內政部79年11月19日台內地
    字第848494號函所載：「因配合政府稻田轉作計晝休耕經核
    定有案者，無耕地三七五減租條例第17條第l項第4款規定之
    適用」等語，原告自不得主張系爭土地未予耕作而依減租條
    例第17條第1項第4款規定終止租約。此外，系爭土地已從農
    地變更為建地，致無法引水耕作，須以人工提水方式灌溉，
    此亦為被告休耕原因之一，且原告本應依減租條例第17條第
    1項第3款規定終止租約，並依照同條第2項補償被告，原告
    不依該規定主張終止租約，反以減租條例第17條第1項第3、
    4款規定主張終止租約，顯有規避補償規定之嫌。
(三)被告係依系爭租約占有系爭耕地，屬有正當法律權源之使用
    收益。又原告之租金及相當於租金之不當得利請求權，已逾
    民法第126條規定之5年時效，被告併為時效抗辯。
(四)並聲明：原告之訴駁回。
三、法院之判斷：
(一)原告主張兩造間訂有系爭租約，約定由被告向原告承租系爭
    耕地，每年7月31日前應給付租金稻穀78台斤，每年11月30
    日前應給付第二期租金稻穀79台斤。原告及訴外人蔡淑媛、
    何奕慧、何珮薇等4人前於109年10月28日以存證信函向被告
    催繳積欠25年(78年至90年、98年至109年)之租金，並限於
    函到後7日內給付積欠之租金，否則系爭終止租約，該存證
    信函於109年10月29日送達被告，被告仍未繳納。又被告至
    今己10年不再耕作，且怠於管理系爭耕地致雜草叢生之事實
    ，有照片、存證信函、臺中市政府環境保護局函、系爭租約
    、土地建物查詢資料、土地登記謄本在卷可稽(見本院卷第5
    7-64頁、第93-107頁、第117-122頁、第125-126頁、第147-
    154頁、第247-252頁)，被告亦自認：系爭耕地係伊母親管
    理，伊在臺北工作，伊未實際在系爭耕地耕作應有10年以上
    。至遲於91年起即未耕作。原告等4人所寄之存證信函係伊
    妻子收的(見本院卷第133頁、第227頁)，扣除提存金額，其
    餘租金因伊聯絡不上原告，不知要繳給何人，所以並未繳納
    (見本院卷第191頁)等語，堪信屬實。又上開原告等4人所寄
    存證信函係於109年10月29日送達被告，亦有送達證明在卷
    可按(見本院卷第165頁)，亦足認定。
(二)被告抗辯其於88月2月間即以存證信函檢具保證兌現面額3萬
    5000元之郵政匯票寄予原告，後再以相同方式於88年3月間
    檢具3萬5000元、89年8月間8200元，將郵政匯票寄予原告，
    被告甚至於88年6月間至本院提存其中一筆3萬5000元之租金
    ，固據提出存證信函、提存書(見本院卷第141-145頁、第15
    5頁)為證。再系爭耕地係於63年間變更土地使用分區為住宅
    區，有使用分區證明書在卷可按(見本院卷第177頁)，復為
    原告所不爭執(見本院卷第190-191頁)，亦堪認定。
(三)原告請求被告返還系爭耕地，為有理由：
　　按承租人應自任耕作，違反此項規定者，其租約為無效，耕
    地三七五減租條例第16條第1項及第2項前段定有明文。又所
    謂「不自任耕作」，係兼指轉租及將耕地借與他人使用，或
    交換耕作，或承租人自己未將租賃物供耕作使用，而擅自變
    更用途，或無正當理由不自耕作而任令荒蕪者而言(最高法
    院71年度台上字第4294號裁判、63年度台上字第599號判決
    意旨參照)。又耕地三七五減租條例第十六條第二項所謂原
    訂租約無效，係指承租人違反前項所定不自任耕作或轉租之
    限制時，原訂租約無待於另為終止表示，當然向後失其效力
    ，租賃關係因而歸於消滅而言。非謂租賃關係自始不存在。
    故出租人應有租賃物返還請求權，此觀諸同條項後段：『得
    由出租人收回自行耕種或另行出租』之規定自明(最高法院80
    年度台再字第15號、68年度台上字第258號裁判意旨參照)。
    查，被告至遲自91年間起即未在系爭耕地耕作，任令系爭耕
    地荒蕪、雜草叢生，業如前述，依據上開說明，應認系爭租
    約早於91年間起即當然向後失其效力，租賃關係因而歸於消
    滅，則原告請求被告返還系爭耕地，即屬有據，應予准許。
(四)原告請求被告給付租金及相當於租金之不當得利部分：
　　按租金之請求權因5年間不行使而消滅，既為民法第126條所
    明定，則凡無法律上之原因，而獲得相當於租金之利益，致
    他人受損害時，如該他人之返還利益請求權，已逾租金短期
    消滅時效之期間，對於相當於已罹於消滅時效之租金之利益
    ，即不得依不當得利之法則，請求返還。其請求權之時效期
    間，仍應依前開規定為5年。再按民法第129條第1項第2款所
    謂之承認，為認識他方請求權存在之觀念表示，僅因債務人
    一方行為而成立，此與民法第144條第2項後段所謂之承認，
    須以契約為之者，性質迥不相同。又債務人於時效完成後所
    為之承認，並無中斷時效之可言，且債務人須「明知」時效
    完成之事實而仍為「承認行為」，始得視為拋棄時效利益之
    默示意思表示。查：
1、系爭租約應自91年間起歸於消滅，業如前述，被告復未舉證
    證明其自系爭租約消滅後，有何占有使用系爭耕地之正當權
    源，自屬無權占用系爭耕地，原告請求被告給付相當於租金
    之不當得利，即屬有據。
2、原告自陳：109年10月28日原告等4人寄存證信函前，原告並
   無中斷時效事由等語(見本院卷第227頁)。又原告等4人於109
   年10月28日固曾寄存證信函向被告催討25年之租金，惟依民
   法第130條規定：時效因請求而中斷者，若於請求後6個月內
   不起訴，視為不中斷。而兩造係於110年8月25日始行調解(見
   本院卷第47頁)，原告復未舉證就租金、相當於租金之不當得
   利之給付，有於請求後之6個月內起訴或聲請調解，即視為不
   中斷。從而，本件原告得請求之相當於租金之不當得利債權
   ，於逾110年8月25日往前回溯5年部分，既已逾5年之請求權
   時效，被告復已為時效消滅之抗辯，原告即不得再請求被告
   給付。至被告於109年11月4日所載文件中雖表示原告等4人之
   租金，被告願以總額20萬元給付等語(見本院卷第113-115頁)
   ，惟被告陳明伊所寫之20萬元不只系爭耕地，包括其他耕地
   等語(見本院卷第268頁)，被告復未明確表明就系爭耕地部分
   ，係承認何時之「租金」債務，即難認原告上開時效完成後
   之債權，因被告所為之承認而中斷時效。從而，原告請求被
   告應給付自110年8月25日往前回溯5年(即自105年8月26日起
   至110年8月25日止)，及自110年8月26日起至返還系爭耕地之
   日止，相當於租金之不當得利，即屬有據，應予准許。
3、又所謂「計畫收購價」，為我國農業「稻穀保價收購措施」
   之保證價格，旨在發揮政策功能，以支持農民所得及穩定市
   場供需，並可分為「計畫收購」（主要目的為增加稻農收益
   ）、「輔導收購」（著眼穩定市場價格及供需）、「餘糧收
   購」（避免稻農售穀價格低於直接生產成本，保障基本收益
   ）」，是以計畫收購價格勢必較優惠。本院審酌兩造並未約
   定以「計畫收購」（主要目的為增加稻農收益）價格換算租
   金，應以中間價格即「輔導收購」（著眼穩定市場價格及供
   需）為換算相當於租金之不當得利價格，較為公允。又政府
   收購農民稻穀價格自105年至110年止，「輔導收購」價格均
   為每公斤23元(見本院卷第175-176頁)，則原告自105年8月26
   日起至110年12月31日止，得請求被告給付相當於租金之不當
   得利金額為1萬1730元(計算式詳如附表)。另原告請求被告應
   自111年1月1日起至被告返系爭耕地之日止，按年於每年7月3
   1日前給付原告第一期稻穀78台斤、每年11月30日前給付原告
   第二期稻穀79台斤，亦屬有據，應予准許。原告逾此部分之
   請求，則屬無據，不應准許。
(五)末按給付無確定期限者，債務人於債權人得請求給付時，經
    其催告而未為給付，自受催告時起，負遲延責任。其經債權
    人起訴而送達訴狀，或依督促程序送達支付命令，或為其他
    相類之行為者，與催告有同一之效力；遲延之債務，以支付
    金錢為標的者，債權人得請求依法定利率計算之遲延利息；
    應付利息之債務，其利率未經約定，亦無法律可據者，週年
    利率為5％，民法第229條第2項、第233條第1項前段及第203
    條定有明文。本件原告對被告之不當得利債權，為無確定給
    付期限之債權，自應以原告催告請求被告負給付責任之翌日
    ，起算遲延利息。查本件原告111 年5 月13日民事準備狀繕
    本，係於111年5月17日送達被告（見本院卷第271頁）。揆
    諸前揭說明，原告請求被告就上開1萬1730元不當得利債權
    ，給付自111年5月18日起至清償日止，按年息百分之5計算
    之利息，應屬有憑。
四、綜上所述，原告訴請被告應將系爭耕地返還原告，並依不當
    得利之法律關係，請求被告給付原告1萬1730元，及自111年
    5月18日起至清償日止，按年息百分之5計算之利息，暨自11
    1年1月1日起至被告返還系爭耕地之日止，按年於每年7月31
    日前給付原告第一期稻穀78台斤、每年11月30日前給付原告
    第二期稻穀79台斤，為有理由，應予准許。原告逾此部分之
    請求，則無理由，應予駁回。
五、本件事證已臻明確，兩造其餘攻擊、防禦方法及所提證據，
    經審酌均於判決結果無影響，爰不予逐一論述，併此敘明。
六、訴訟費用負擔之依據：民事訴訟法第79條。
中　　華　　民　　國　　111 　年　　9 　　月　　23　　日
                  民事第二庭    法  官  江奇峰
以上正本係照原本作成。
如對本判決上訴，須於判決送達後20日內向本院提出上訴狀。如
委任律師提起上訴者，應一併繳納上訴審裁判費。
中　　華　　民　　國　　111 　年　　9 　　月　　26　　日
                                書記官  黃雅慧
附表：　　　　　　　　　　　　　　　　
一、105年8月26日至同年12月31日止相當於租金之不當得利換算
    金額：
　　79台斤×128/153=66台斤，66台斤×0.6=40公斤，40公斤×23
    元=920元。
二、106年至110年相當於租金之不當得利換算金額：　　
　　157台斤×0.6=94公斤，94公斤×23元=2162元。2162元×5年=1
    0810元。
三、920元+10810元=11730元。